臺灣臺中地方法院民事判決　96年度訴字第519號
原　　　告　乙○○
　　　　　　丙○○
上二人共同
訴訟代理人　林益堂　　律師
複代理人　　甲○○
被　　　告　丁○○
訴訟代理人　己○○
被　　　告　戊○○
訴訟代理人　庚○○
當事人間拆屋還地事件，本院於96年7月23日言詞辯論終結，判
決如下：
    主    文
被告丁○○應將坐落台中縣后里鄉○○段第六零七之五地號，面
積十六點二平方公尺、同段第六零七之九地號、面積十八點一九
平方公尺之地上建物拆除，並將土地返還原告。
被告戊○○應將坐落台中縣后里鄉○○段第六零七之六地號，面
積八點六五平方公尺、同段第六零七之十地號，面積十六點零三
平方公尺之地上建物拆除，並將土地返還原告。
訴訟費用由被告丁○○負擔十分之六，餘由被告戊○○負擔。
    事實及理由
壹、程序方面：
    按不變更訴訟標的，而補充或更正事實上或法律上之陳述者
    ，非為訴之變更或追加，民事訴訟法第256條定有明文。本
    件原告提起本訴原聲明請求：一被告丁○○應將坐落台中縣
    后里鄉○○段第607-6地號，面積9.65平方公尺及同段第607
    -10地號，面積16.03平方公尺之地上建物拆除（以地政機關
    實際測量為準）並將土地返還原告。二被告戊○○應將坐落
    台中縣后里鄉○○段第607-5地號、面積16.2平方公尺及同
    段第607-7地號、面積18.19平方公尺之地上建物拆除（以地
    政機關實際測量為準），並將該土地返還予原告。嗣於測量
    後於民國（下同）96年7月23日言詞辯論時更正訴之聲明為
    ：一被告丁○○應將坐落台中縣后里鄉○○段第607-5地號
    、面積16.2平方公尺及同段第607-9地號、面積18.19平方公
    尺之地上建物拆除，並將土地返還原告。二被告戊○○應將
    坐落台中縣后里鄉○○段第607-6地號，面積8.65平方公尺
    及同段第607-10地號，面積16.03平方公尺之地上建物拆除
    ，並將土地返還原告，依前開說明，應予准許，合先敘明。
貳、實體方面：
一、原告起訴主張：原告為坐落台中縣后里鄉○○段第607-5地
    號、第607-6地號、第607-9地號、第607-10地號四筆土地（
    以下簡稱系爭土地）之所有權人。被告丁○○、戊○○所有
    之建物無權占有原告系爭土地，爰民法第767條之規定，請
    求被告拆除占用原告土地之地上建物及返還土地。並聲明求
    為判決除訴訟費用之負擔外，如主文所示。
二、被告方面：
  (一)丁○○辯稱：原告所有系爭土地，於87年8月7日分別自同段
    第607-1地號、第607-2地號土地分割而來，其中同段第607-
    1地號土地因分割增加同段第607-3地號、第607-4地號、第
    607-5地號、第607-6地號土地；自同段第607-2地號土地分
    割增加同段第607-7地號、第607-8地號、第607-9地號、第
    607-10地號土地。分割前后興段第607-1地號、第607-2地號
    土地，原登記於原告之前手即原共有人胡東海、胡漢榮、胡
    開漳、張沂生，原告及至分割後，於88年6月24日始繼受取
    得。被告於67年間興建四層樓房，並於74年5月11日以后里
    鄉○○段第361建號（重測前為791建號）保存登記完成，當
    時系爭土地之共有人等均知悉，未異議，是原告之前手在被
    告越界建築當時即知其情事，其權利義務對於嗣後受讓該土
    地而取得所有權之原告仍繼續存在，依民法第796條之規定
    ，不得再請求被告拆屋。再者，該系爭土地，緊鄰水溝，該
    水溝為都市計畫中四米計畫道路用地，為國有土地，從而可
    知，原告縱使收回前揭土地，亦無法供建築或其他合法使用
    ，故原告收回系爭土地所得利益較少，兩相權衡，為增益既
    存之房屋效用及俾增進建物使用人之使用效益較鉅，原告主
    張拆屋還地係屬權利濫用等情。並聲明：原告之訴駁回。
  (二)被告戊○○則對於原告所主張之事實不爭執，惟辯稱：希望
    向原告購買佔用部分之土地。並聲明：原告之訴駁回。
三、原告主張系爭土地為原告所有，被告丁○○之建物則分別占
    用如附圖所示第607-5地號、面積16.2平方公尺及第607-9地
    號，面積18.19平方公尺；被告戊○○之建物占用如附圖所
    示第607-6地號、面積8.65平方公尺及第607-10地號、面積
    16.03平方公尺之事實，業據原告提出土地登記簿謄本，並
    經本院會同兩造履勘現場及囑託台中縣豐原地政事務所測量
    ，有履勘筆錄、土地複丈成果圖及96年6月27日豐地測字第0
    960007192號函附卷可憑，且為被告所不爭執，堪信為真實
    。
四、被告丁○○另辯稱其興建房屋時，原告之前手知悉而不異議
    ，原告繼受其前手之法律關係，不得再請求被告丁○○拆屋
    及原告請求被告拆屋還地，有權利濫用之情事等語，經查：
  (一)按當事人主張有利於己之事實者，就其事實有舉證之責任，
    民事訴訟法第277條定有明文；又土地所有人建築房屋逾越
    疆界者，鄰地所有人如知其越界而不即提出異議，不得請求
    移去或變更其建築物，固為民法第796條前段之所明定。惟
    主張鄰地所有人知其越界而不即提出異議者，應就此項事實
    負舉證之責任。最高法院45年台上字第931號判例亦著有明
    文。本件被告丁○○辯稱其興建房屋時，原告之前手知悉而
    未異議，惟被告丁○○於言詞辯論時自認無法舉證證明原告
    之前手知悉而未表示反對（見本院96年7月23日言詞辯論筆
    錄），被告丁○○就其主張之此項有利事實，既不能舉證證
    明屬實，所辯即無從採納。
  (二)次按民法第148條係規定行使權利，不得以損害他人為主要
    目的。若當事人行使權利，雖足使他人喪失利益，茍非以損
    害他人為主要目的，則不受該條規定之限制。本件，被告丁
    ○○占用原告2筆土地，占用面積達34.39平方公尺，連同被
    告戊○○占用部分總面積達59.07平方公尺，原告如收回使
    用，仍有利其土地之整體規劃使用，被告丁○○雖辯稱該水
    溝為計劃道路四米道路用地，惟亦未舉證屬，尚難認原告收
    回系爭土地遭占用部分無使用之利益及係以損害被告丁○○
    之利益為主要目的。況被告丁○○所有之建物除占用原告所
    有系爭土地外，亦占用與原告土地相鄰之后興段第610-3地
    號國有土地，其占用國有土地部分亦負有拆除返還予國家之
    義務，自難認其因原告請求拆屋還地所受之損失大於原告所
    能得之利益，本件原告訴請被告丁○○拆屋還地係行使所有
    權之正當行為，，故被告丁○○此部分之抗辯，亦難採取。
五、按所有人對於無權占有或侵奪其所有物者，得請求返還之；
    對於妨害其所有權者，得請求返還之；對於妨害其所有權者
    ，得請求除去之；有妨害其所有權之虞者，得請求防止，民
    法第767條定有明文。本件被告所有之建物，既無權占用原
    告所有系爭土地，從而，原告依所有物返還請求權之法律關
    係，請求被告丁○○將如附圖所示坐落系爭第607-5地號、
    面積16.2及第607-9地號、面積18.19平方公尺之建物拆除，
    並將土地返還原告；被告戊○○將如附圖所示坐落系爭土地
    第607-6地號、面積8.65平方公尺及第607-10地號、面積16.
    03平方公尺之地上建物拆除，並將土地返還原告，為有理由
    ，應予准許。
六、訴訟費用負擔之依據：民事訴訟法第78條、第85條第1項，
    判決如主文。
中　　華　　民　　國　　96　　年　　8　　 月　　 6　　日
                  民事第一庭    法  官  陳文爵
正本係照原本作成。
如對本判決上訴，須於判決送達後20日內向本院提出上訴狀。
中　　華　　民　　國　　96　　年　　8　　 月　　 6　　日
                                書記官  王美珍
